臺灣嘉義地方法院民事判決
110年度朴簡字第156號
原      告  台新國際商業銀行股份有限公司

法定代理人  尚瑞強  
訴訟代理人  王裕程  
被      告  鄭聰連  
            鄭吳柳  
            鄭瑞全  
            鄭瑞發  
            鄭志郎  
            鄭國隆  
            鄭素珠  
            鄭麗玉  
            鄭秀美  
上列當事人間代位請求分割遺產事件，本院於民國110年10月8日
言詞辯論終結，判決如下：
    主      文
被告應就被繼承人鄭金明所遺如附表一所示之遺產辦理繼承登記
。
被告公同共有如附表一所示被繼承人鄭金明之遺產，准予按如附
表一所示之比例分割為分別共有。
訴訟費用由被告依如附表二所示應繼分比例負擔。 
    事實及理由
一、被告經合法通知，未於言詞辯論期日到場，核無民事訴訟法
    第386條所列各款情形，爰依原告之聲請，由其一造辯論而
    為判決。
二、原告主張：
  ㈠緣被告即債務人鄭聰連積欠原告本金新臺幣（下同）212,639
    元及其利息未為清償，原告已取得鈞院100年度司執字第502
    7號債權憑證。經查，被告間之遺產分割協議已被鈞院109年
    度朴簡字第261號判決撤銷，並回復登記於被繼承人鄭金明
    名下，而被告鄭聰連等九人為被繼承人鄭金明之繼承人，被
    繼承人鄭金明名下有如附表一所示之遺產（下稱系爭遺產）
    ，原告為實現債權，欲聲請執行該遺產，惟因被告尚未辦理
    繼承登記，又系爭遺產未分割前屬全體繼承人公同共有，無
    法進行拍賣。是以，上開情況顯然已妨礙債權人對債務人鄭
    聰連財產之執行，原告為實現債權，茲因各繼承人未辦理繼
    承登記，又無法達成分割之協議，原告乃代位債務人鄭聰連
    提起分割遺產之訴，請求就系爭遺產代辦繼承並為分割。
　㈡按繼承人有數人時，在分割遺產前，各繼承人對於遺產全部
    為公同共有；繼承人得隨時請求分割遺產，但法律有規定或
    契約另有訂定者，不在此限。民法第1151條、第1164條明定
    有明文。又遺產之公同共有係以遺產之分割為其終局目的，
    而以公同共有關係為暫時的存在。在公同共有遺產分割自由
    之原則下，民法第1164條規定，繼承人得隨時請求分割遺產
    ，該條所稱之「得隨時請求分割」，依同法第829條及第830
    條第1項規定觀之，自應解為包含請求終止公同共有關係在
    内，俾繼承人之公同共有關係歸於消滅而成為分別共有，始
    不致與同法第829條所定之旨趣相左，庶不失繼承人得隨時
    請求分割遺產之立法本旨（最高法院93年度台上字第2609號
    判決意旨參照）。又遺產分割之方法，除法律另有規定外，
    準用關於共有物分割之規定，依共有人協定之方法行之；分
    割之方法不能協議決定，或於協議決定後因消滅時效完成經
    共有人拒絕履行者，法院得因任何共有人之請求，命為下列
    之分配：一、以原物分配於各共有人。但各共有人均受原物
    之分配顯有困難者，得將原物分配於部分共有人。二、原物
    分配顯有困難時，得變賣共有物，以價金分配於各共有人；
    或以原物之一部分分配於各共有人，他部分變賣，以價金分
    配於各共有人，民法第830條第2項、第824條第1項及第2項
    分別定有明文。
  ㈢次按債務人怠於行使其權利時，債權人因保全債權，得以自
    己名義行使其權利，為民法第242條前段所明定。此項代位
    權行使之範圍，就同法第243條但書規定旨趣推之，並不以
    保存行為為限，凡以權利之保存或實行為目的之一切審判上
    或審判外之行為，諸如假扣押、假處分、聲請強制執行、實
    行擔保權、催告、提起訴訟等，債權人皆得代位行使（69年
    台抗字第240號判例參照）。
　㈣揆之前揭事實說明，被告即債務人鄭聰連積欠原告債務，基
    於分割遺產及債權人代位權之行使，原告代位訴請被告等分
    割共有物，於法洵屬有據。
  ㈤並聲明：⒈准原告代位被告鄭聰連、鄭吳柳、鄭瑞全、鄭瑞發
    、鄭志郎、鄭國隆、鄭素珠、鄭麗玉、鄭秀美就被繼承人鄭
    金明所遺如附表一所示之不動產辦理繼承登記。⒉被告鄭聰
    連、鄭吳柳、鄭瑞全、鄭瑞發、鄭志郎、鄭國隆、鄭素珠、
     鄭麗玉、鄭秀美就如附表一所示之公同共有不動產准予變
    賣，所得價金按附表二所示之應繼分比例分配。
三、被告未於言詞辯論期日到場，亦未提出書狀作何聲明或陳述
    。
四、得心證之理由：
  ㈠原告主張被告鄭聰連積欠原告本金212,639元及其利息未為清
    償，原告已取得本院100年度司執字第5027號債權憑證。而
    系爭遺產原為訴外人鄭金明所有，鄭金明於106年4月30日死
    亡後，系爭遺產由其配偶鄭吳柳、子女鄭聰連、鄭瑞全、鄭
    瑞發、鄭志郎、鄭國隆、鄭素珠、鄭麗玉、鄭秀美繼承，系
    爭遺產為被告公同共有，應繼分比例如附表二所示，尚未辦
    理繼承登記等情，業據提出債權憑證、土地登記謄本、繼承
    系統表、戶籍謄本等件為證，並有財政部南區國稅局遺產稅
    核定通知書附卷可稽，而其餘被告已於相當時期受合法通知
    ，未於言詞辯論期日到場，亦未提出書狀作何聲明或陳述，
    本院依調查證據之結果，堪認原告上開主張屬實。㈡
　㈡按債務人怠於行使其權利時，債權人因保全債權，得以自己
    之名義，行使其權利，民法第242條前段定有明文。且此項
    代位權行使之範圍，依同法第243條但書規定之旨趣推之，
    尚不以保存行為為限，凡以權利之保存或實行為目的之一切
    審判上或審判外之行為，諸如假扣押、假處分、聲請強制執
    行、實行擔保權、催告、提起訴訟等，皆得由債權人代位行
    使。次按，繼承人有數人時，在分割遺產前，各繼承人對於
    遺產全部為公同共有；繼承人得隨時請求分割遺產，但法律
    另有規定或契約另有訂定者，不在此限，此觀諸同法第1151
    條、第1164條規定甚明。查被告鄭聰連積欠原告之前開債務
    ，並經原告取得執行名義，業如前敘，被告鄭聰連既未清償
    ，復怠於行使其遺產分割請求權，原告為保全其債權，依民
    法第242條規定代位行使被告鄭聰連請求分割遺產之權利，
    訴請裁判分割系爭遺產，參以系爭遺產未見有何依法律規定
    或依契約訂定不得分割之情形，自屬有據，應予准許。又按
    因繼承於登記前已取得不動產物權者，應經登記，始得處分
    其物權，民法第759條定有明文。查被繼承人鄭金明所遺如
    附表一所示之遺產迄今尚未辦理繼承登記，是原告代位請求
    被告應就被繼承人鄭金明所遺如附表一所示之遺產辦理繼承
    登記，以利分割，亦屬有據。㈢
　㈢按繼承人欲終止其間之公同共有關係，惟有以分割遺產之方
    式為之，而公同共有物分割之方法，依民法第830條第2項之
    規定，按分別共有物分割之規定即以原物分配或變賣分割為
    之。是以，將遺產之公同共有關係終止改為分別共有關係，
    性質上屬於分割遺產方法之一（最高法院82年度台上字第74
    8號判決參照）。且裁判分割共有物訴訟，為形式之形成訴
    訟，其事件本質為非訟事件，究依何種方式為適當，法院有
    自由裁量之權，並應斟酌當事人之聲明、共有物之性質、經
    濟效用及全體共有人之利益等情事公平決之，不受當事人聲
    明之拘束，惟應斟酌共有人之利害關係、共有物之性質、價
    格及利用效益等情事，以謀分割方法之公平適當。查本件原
    告雖主張變價分割，惟如僅為清償共有人之一即鄭聰連之債
    務，即逕將系爭遺產全部變價分割後取償，將使被告具有喪
    失所有權之虞，且系爭遺產一旦分割為分別共有後，原告本
    即得另經強制執行程序，達成就被告鄭聰連債務受償目的，
    是衡量其目的與手段間之相當性後，認變價分割顯非適當之
    分割方法。本院審酌系爭遺產之財產性質，以原物分配於各
    共有人並無困難，且能維持經濟效用，故認由被告按如附表
    二所示應繼分比例，分割為分別共有為適當。
　㈣綜上所述，請求被告就被繼承人鄭金明所遺如附表一所示之
    遺產辦理繼承登記，及代位請求就被繼承人鄭金明所遺如附
    表一所示之遺產為分割，為有理由，應予准許，爰判決如主
    文第1、2項所示。
五、訴訟費用負擔之依據：民事訴訟法第78條、第85條第1項但
    書。
中　　華　　民　　國　　110 　年　　10　　月　　26　　日
                  臺灣嘉義地方法院朴子簡易庭
                                  法　官　孫偲綺
以上正本係照原本作成。
如對本判決上訴，須於判決送達後20日內向本庭（嘉義市文化路
308之1號）提出上訴狀（均須按他造當事人之人數附繕本）。如
委任律師提起上訴者，應一併繳納上訴審裁判費。
中　　華　　民　　國　　110 　年　　10　　月　　26　　日
                                  書記官  李珈慧
附表一：編號被繼承人鄭金明所遺財產面積（平方公尺）公同共有之權利範圍分割後之應有部分權利範圍（分別共有）1嘉義縣○○市鎮○段0000地號土地73.00全部被告鄭聰連、鄭吳柳、鄭瑞全、鄭瑞發、鄭志郎、鄭國隆、鄭素珠、鄭麗玉、鄭秀美等9人，應繼分各9分之1，分割後之應有部分各為9分之1。2嘉義縣○○市鎮○段000000地號土地15.26全部被告鄭聰連、鄭吳柳、鄭瑞全、鄭瑞發、鄭志郎、鄭國隆、鄭素珠、鄭麗玉、鄭秀美等9人，應繼分各9分之1，分割後之應有部分各為9分之1。3嘉義縣○○市鎮○段000○號建物全部被告鄭聰連、鄭吳柳、鄭瑞全、鄭瑞發、鄭志郎、鄭國隆、鄭素珠、鄭麗玉、鄭秀美等9人，應繼分各9分之1，分割後之應有部分各為9分之1。附表二：編號繼承人應繼分比例1鄭聰連1/92鄭吳柳1/93鄭瑞全1/94鄭瑞發1/95鄭志郎1/96鄭國隆1/97鄭素珠1/98鄭麗玉1/99鄭秀美1/9